【裁判字號】    89,台上,2769
【裁判日期】    890518
【裁判案由】    背信等
【裁判全文】
最高法院刑事判決                              八十九年度台上字第二七六九號
    上訴人  台灣高等法院台中分院檢察署檢察官
    上訴人
    即被告  甲○○
右上訴人等因自訴人蔡木生自訴被告背信等案件，不服台灣高等法院台中分院中華民
國八十七年二月二十七日第二審更審判決（八十六年度上更(一)字第二九九號，自訴案
號：台灣台中地方法院八十三年度自字第一四三四號），提起上訴，本院判決如左：
    主  文
原判決撤銷，發回台灣高等法院台中分院。
    理  由
本件原判決認定上訴人即被告甲○○與自訴人蔡木生於民國六十七年十一月十五日共
同出資新台幣（下同）七百萬元，向賴懋財購買木材；又於六十八年一月三日共同出
資七百萬元，向賴懋財購買木材。嗣因賴懋財週轉不靈倒弊，無法履行交付木材之義
務，乃於六十八年十月二十八日書立書據，表示將其所有坐落基隆市信義區○○○段
槓子寮小段一八三地號、面積八五九三平方公尺及坐落同上小段第一八五地號、面積
五三九三平方公尺之土地兩筆，作價每坪四千三百元或四千元予甲○○、蔡木生，由
總金額內償還甲○○五百萬元，償還蔡木生一千一百萬元，餘款於過戶後結算。甲○
○、蔡木生二人為便於處理上開兩筆土地，乃於會算後，約定蔡木生就上開二筆土地
，有十八分之五之權利，並同意信託登記於甲○○之名下，委託甲○○代為處理，於
他日與人合建，所得之利益，再依上開約定分配，並寫立備忘錄為憑。詎甲○○竟意
圖為自己不法之利益，違背其任務，於七十三年十二月一日將上開第一八三地號之土
地出賣予王武德、高葉政、郭美玉、盧政雄、周森村、周仁智、周義勝、周正成、周
國連、周明坑等人，並於七十三年十二月十八日辦理所有權移轉登記完畢，所得之款
項全數留供己用。並於八十年十一月二十二日，將上開一八五號土地以買賣為原因，
出售予廖黃娥、廖進國，而於同年十二月十九日完成所有權移轉登記，所得之款項全
數留供己用，致生損害於蔡木生之財產等情，因而撤銷第一審關於甲○○部分不當之
科刑判決，改判論處被告甲○○連續背信罪刑，固非無見。
惟按科刑之判決書其宣示之主文，與所載之事實及理由，必須互相適合，否則即屬理
由矛盾，其判決當然違背法令；又科刑之判決書，對於犯罪事實必須詳加認定，而後
於理由內明其認定犯罪事實所憑之證據，及其認定之理由，方足以資論罪科刑，其
所載事實理由與其所宣告之主文，尤必相互一致，若僅於理由內明其有犯罪之證據
，而事實欄內並未認定，則理由失其根據，僅於主文內宣告其罪刑，而事實理由內均
未記載，則主文失其根據，均與法定程式不符，其判決即難謂非違法。查，本件原判
決於主文宣示被告所為為背信罪之「連續」犯，另於理由內說明「被告先後二次侵害
自訴人對於不同之二筆不動產之財產法益，犯意概括，犯罪構成要件相同，應依連續
犯論以一罪」，然而，其事實欄內，就被告所為，乃出於概括犯意，為連續犯之事實
，則並未加以認定，揆諸首揭說明，原判決即有理由矛盾之違誤。又本件被告前後二
次背信行為，一發生於七十三年十二月一日，一發生於八十年十一月二十二日，事隔
七年之久，且被告犯第二次背信罪所出售之第一八五地號土地，前於七十五年間，「
因被告曾替人保證債務，農會欲追究其保證債務，被告乃先抵押予何麗琴，再移轉登
記予何麗琴，事後再回復被告所有權人名義」，又為原判決所認定之事實，可見其間
多所周折，然則，被告前後兩次背信行為，是否果出於一個預定犯罪計劃以內，而以
主觀上始終同一之犯意進行之，原判決未記其認定之理由，亦有未合。次按證據雖
已調查而其內容尚未明瞭者，即與未經調查無異，如遽行判決，仍屬應於審判期日調
查之證據未予調查，其判決當然違背法令。查：(一)本件二筆土地既係賴懋財提供作為
清償自訴人蔡木生與被告甲○○之債務，則其兩人間之債權比例如何﹖如依原判決事
實之認定應「償還被告甲○○五百萬元、償還蔡木生一千一百萬元」，何以自訴人蔡
木生反而僅占十八分之五之權利﹖又被告提出之0000000號面額五十萬元及0
000000號面額一百萬元之支票，其存根上記載「審理基隆槓子寮一八五地號５
＼」及「向蔡木生購買基隆土地款」字樣，究係何時所書﹖被告亦曾聲請鑑定，以
明真相，凡此均與被告應否負背信責任攸關，原審未詳加勾稽，遽行判決，亦有應於
審判期日調查之證據未予調查之違誤，檢察官及被告甲○○上訴意旨，分別指摘原判
決不當，非無理由，應認仍有發回更審之原因。末查刑法第三百四十二條之背信罪，
雖屬刑事訴訟法第三百七十六條第五款所列之案件，因於修正刑事訴訟法施行前，原
得上訴於第三審法院，且已繫屬該法院，依刑事訴訟法施行法第五條第一項規定，仍
依施行前之法定程序終結之，附此明。
據上論結，應依刑事訴訟法第三百九十七條、第四百零一條，判決如主文。
中      華      民      國    八十九    年      五      月     十八     日
                              最高法院刑事第二庭
                                  審判長法官  莊  來  成
                                        法官  呂  潮  澤
                                        法官  謝  俊  雄
                                        法官  白  文  漳
                                        法官  蘇  振  堂
      右正本證明與原本無異
                                              書  記  官
中      華      民      國    八十九    年      五      月    二十九    日


司法院資訊處製作；財團法人民間司法改革基金會備份。
